【裁判字號】    99,台上,265
【裁判日期】    990114
【裁判案由】    違反貪污治罪條例等罪
【裁判全文】
最高法院刑事判決              九十九年度台上字第二六五號
上  訴  人  甲 ○ ○
            乙 ○ ○
            丙 ○ ○
            丁 ○ ○
            戊 ○ ○
            己 ○ ○
上 列一 人
選任辯護人  陳 惠 美律師
上  訴  人  庚 ○ ○  男民國○○年○○月○○日生
                      身分證統一編號：Ｚ000000000
                      住台灣省屏東縣竹田鄉○○村○○路8
                      之4號
選任辯護人  蔡 晉 祐律師（法律扶助律師）
上  訴  人  辛 ○ ○  男民國○○年○月○○日生
                      身分證統一編號：Ｚ000000000
                      住台灣省屏東縣新埤鄉○○村○○路14
                      之1號
選任辯護人  洪 仁 杰律師
上  訴  人  壬 ○ ○  女民國○○年○月○日生
                      身分證統一編號：Ｚ000000000
                      住台灣省屏東縣麟洛鄉○○村○○街1
                      弄6號
選任辯護人  許 乃 丹律師
上  訴  人  丑 ○ ○  男民國○○年○月○日生
                      身分證統一編號：Ｚ000000000
                      住台灣省屏東縣萬丹鄉○○村○○街
                      126號
                      居台灣省屏東縣萬丹鄉○○村○○街
                      120號
            癸 ○ ○  女民國○○年○月○○日生
                      身分證統一編號：Ｚ000000000
                      住台灣省屏東縣屏東市○○路479號
            亥 ○ ○  男民國○○年○月○日生
                      身分證統一編號：Ｚ000000000
                      住台灣省屏東縣萬丹鄉○○村○○路
                      849號
                      居台灣省桃園縣楊梅鎮○○○街1巷8號
                      9樓之3
            子 ○ ○  男民國○○年○月○日生
                      身分證統一編號：Ｚ000000000
                      住台灣省屏東縣屏東市○○街190號4樓
                      之2
                      居台灣省屏東縣九如鄉○○村○○街16
                      號
上 列一 人
選任辯護人  柳 聰 賢律師
上  訴  人  寅 ○ ○  男民國○○年○月○○日生
                      身分證統一編號：Ｚ000000000
                      住高雄市○○區○○街108號
                      居台灣省屏東縣竹田鄉○巷○○路6之3
                      號
選任辯護人  蔡 將 葳律師
上  訴  人  卯 ○ ○  女民國○○年○月○日生
                      身分證統一編號：Ｚ000000000
                      住台灣省屏東縣屏東市○○路136巷7號
選任辯護人  楊 靖 儀律師
上  訴  人  辰 ○ ○  女民國○○年○○月○○日生
                      身分證統一編號：Ｚ000000000
                      住台灣省屏東縣林邊鄉○○村○○路3
                      之9號
            巳 ○ ○  女民國○○年○月○○日生
                      身分證統一編號：Ｚ000000000
                      住台灣省屏東縣恆春鎮○○路2巷57號
            午 ○ ○  男民國○○年○月○日生
                      身分證統一編號：Ｚ000000000
                      住台灣省屏東縣萬巒鄉○○村○○路78
                      號
                      居台灣省台東縣太麻里鄉美和村荒野16
                      之1號
            未○○○  女民國○○年○月○○日生
                      身分證統一編號：Ｚ000000000
                      住台灣省屏東縣萬丹鄉○○村○○路
                      1242巷3號
上 列一 人
選任辯護人  李 偉 如律師
上  訴  人  申 ○ ○  男民國○○年○○月○○日生
                      身分證統一編號：Ｚ000000000
                      住台灣省屏東縣內埔鄉○○路72巷10號
                      居台灣省屏東縣竹田鄉○○村○○路62
                      號
            酉 ○ ○  男民國○○年○○月○○日生
                      身分證統一編號：Ｚ000000000
                      住台灣省高雄縣鳳山市○○街10巷24號
                      居台灣省高雄縣大樹鄉○○村○○路79
                      弄11號
            戌 ○ ○  男民國○○年○月○日生
                      身分證統一編號：Ｚ000000000
                      住台灣省屏東縣林邊鄉○○村○○路23
                      之1號
上 列一 人
選任辯護人  葉 武 侯律師
上列上訴人等因違反貪污治罪條例等罪案件，不服台灣高等法院
高雄分院中華民國九十八年九月二日第二審更審判決（九十八年
度上更(一)字第五二號，起訴案號：台灣屏東地方法院檢察署九十
五年度偵字第六五六、一六七五、二九一三號，追加起訴案號：
九十五年度偵字第六四三、一二八九、二四五三、二七０七、三
七八八、三七九０、三八三九、三九一八、三九一九、三九二一
、三九二二、三九二六、三九二七、三九二九、三九三０、三九
三二、三九三六、三九三九、三九四０、三九四一、三九四三、
三九五一、三九九七、五五九五、六二九二、六三五四、七六０
九號、九十六年度偵字第五一二、七四四、九二四、二五三二、
二五三三、二五九七、二五九八、三０七八、三三二二號），提
起上訴，本院判決如下：
    主  文
原判決關於甲○○、庚○○、戊○○、己○○、亥○○、辛○○
、癸○○、壬○○、丑○○、丙○○、子○○、丁○○、寅○○
、卯○○、辰○○、巳○○、午○○、未○○○、申○○、酉○
○、戌○○部分撤銷，發回台灣高等法院高雄分院。
其他上訴駁回。
    理  由
一、撤銷部分：
本件原判決認定，緣有通緝中之許貴榮，經營潮彬有限公司，從
事代辦勞保、農保及道路交通事故案件保險理賠給付申請等業務
，竟為謀暴利而萌生以不法手段向保險公司詐領保險理賠，乃個
別與上訴人辛○○（許貴榮所僱請之員工）、癸○○（許貴榮之
胞姊）、壬○○（行為時為許貴榮之配偶，現已離婚）及丑○○
（下稱辛○○等保險掮客）共同意圖為自己不法之所有，並基於
行使公務員登載不實文書、業務登載不實文書及利用職務上機會
詐取財物之概括犯意聯絡，向保險公司詐取保險理賠金，其方法
為：先由許貴榮、辛○○等保險掮客分別招攬不符合保險理賠要
件之傷者、死者家屬或充當人頭肇事者，向渠等陳稱可以虛偽不
實車禍事件為由申請保險理賠，惟各該傷者或死者家屬僅可得到
獲賠之保險理賠金四分之一或五分之一，餘則歸許貴榮等人所有
。許貴榮等人獲同意而取得身分資料、車籍資料、診斷證明書、
就醫收據及金融機構帳戶資料後，次由許貴榮分別與均係依據法
令從事於公務、具公務員身分之警員即上訴人甲○○、乙○○、
林瑟雄、庚○○、戊○○、己○○等人（下稱甲○○等警員），
共同基於同上之犯意聯絡，而由甲○○、林瑟雄、乙○○、庚○
○、己○○、戊○○各自利用職務上機會開立登載不實車禍事件
之道路交通事故證明書交予許貴榮。由許貴榮彙整上開資料後，
再分別夥同與其共同具同上犯意聯絡之保險業務員，即任職於富
邦產物保險股份有限公司之上訴人丙○○、子○○及任職於友聯
產物保險股份有限公司（現改名為旺旺友聯產物保險股份有限公
司）之丁○○（下稱丙○○等保險業務員），作成業務上之保險
理賠相關業務文書為不實之登載，以發生道路交通事故致人受傷
或死亡為由，向各該保險公司申請保險給付，而施用詐術並行使
登載不實之道路交通事故證明書及登載不實之保險理賠等業務文
書，使各該保險公司陷於錯誤而核定保險給付，而與上訴人寅○
○、卯○○、辰○○、巳○○、午○○、未○○○、申○○、酉
○○、戌○○、亥○○等人（下稱寅○○等人）達成共同向保險
公司詐取保險理賠金之目的。計有如原判決事實欄所載之犯行，
訛詐如原判決事實欄所載之金額。案發後，甲○○等警員均在偵
查中自白上開犯行，或並繳交犯罪所得財物等情。因而撤銷第一
審關於上訴人等科刑部分之判決，改判論處上訴人等共同（部分
上訴為連續犯）利用職務機會詐取財物罪刑，固非無見。
惟查貪污治罪條例第五條第一項第二款之公務員利用職務上之機
會，詐取財物罪，其性質上係屬詐欺罪之特別規定，行為人主觀
上非但須有不法所有之意圖，且對於客觀上有利用其職務上可乘
之事機而遂其詐欺目的具有主觀上認識者，始克相當。反之，倘
詐欺行為人主觀上僅有普通詐欺之意思，欠缺對於利用公務員職
務上之機會而遂其詐欺目的者，則與上開構成要件並不該當，仍
屬普通詐欺罪之範疇，尚不得逕以公務員利用職務上之機會詐取
財物罪論擬。原判決既認定，本件係通緝中之主犯許貴榮個別「
與辛○○等保險掮客共同基於行使公務員登載不實文書、業務登
載不實文書及利用職務上機會向保險公司詐取保險理賠金之犯意
聯絡」，先由其等「分別招攬不符合保險理賠要件之傷者、死者
家屬或充當人頭肇事者」，次由許貴榮分別「與具公務員身分之
甲○○等警員，共同基於犯意聯絡，而由甲○○等人各自利用職
務上機會開立登載不實車禍事件之道路交通事故證明書交予許貴
榮」，始由許貴榮分別「夥同與其共同具同上犯意聯絡之丙○○
等保險業務員作成業務上之保險理賠相關業務文書為不實之登載
，以發生道路交通事故致人受傷或死亡為由，向各該保險公司申
請保險給付」，如前所述。則在時序上，寅○○等人受招攬、意
圖訛詐保險理賠而提供保險理賠之必要資料予許貴榮或辛○○等
保險掮客之時，許貴榮尚未取得甲○○等警員利用職務上機會所
開立登載不實車禍事件之道路交通事故證明書。寅○○等人主觀
上如何知悉許貴榮擬與甲○○等警員開立登載不實車禍事件之道
路交通事故證明書（下稱不實交通事故證明書）？而公務員職務
上不實登載公文書及行使該不實登載公文書罪，行為人主觀上須
明知為不實，始能構成，即寅○○等人對於許貴榮擬與甲○○等
警員開立不實交通事故證明書，須有直接故意為要件。其等受招
攬在先，豈可能預期許貴榮事後之作為。況衡之一般常情，如欲
訛詐保險金，須與保險業者勾串，登載、行使不實業務上文書之
事實，或可預見，然對於委由警員開立不實交通事故證明書之情
，絕非通常可見，是難認寅○○等人對於甲○○等警員利用職務
上機會開立不實交通事故證明書之事實，有直接故意。原判決就
此未予究明，遽論寅○○等人與許貴榮、辛○○等保險掮客、甲
○○等警員、丙○○等保險業務員共犯貪污治罪條例第五條第一
項第二款公務員利用職務上之機會詐取財物罪，揆之前開說明，
尚有可議。又刑法第二百十三條之公務員登載不實罪，須公務員
明知為不實事項而登載於職務上所掌之公文書，足生損害於公眾
或他人之要件，原判決未說明不實交通事故證明書為甲○○等人
職務上所掌之公文書之理由，亦屬理由不備。從而，寅○○等人
上訴意旨執此指摘原判決不當，非全無理由，自有撤銷發回之原
因。至於辛○○等保險掮客、甲○○等警員、丙○○等保險業務
員部分，原判決所認與寅○○等人共犯貪污治罪條例第五條第一
項第二款公務員利用職務上之機會詐取財物罪，亦屬不能維持，
自應併予發回。
二、駁回部分（即乙○○部分）：
按上訴於第三審法院，非以判決違背法令為理由，不得為之；上
訴書狀應敘述上訴之理由；其未敘述者，得於提起上訴後十日內
補提理由書於原審法院；未補提者，毋庸命其補提。是上訴書狀
敘述原判決違背法令為理由，乃上訴第三審之法律上之程式，第
三審法院如認為上訴不合法律上之程式者，應以判決駁回之。刑
事訴訟法第三百七十七條、第三百八十二條第一項、第三百九十
五條後段分別定有明文。查本件乙○○部分，於原審判決後，雖
提起上訴書狀表示不服原判決，惟迄至本件判決時止，並未補正
敘述原判決違背法令之理由。揆之首開法律規定，其上訴即不合
法律上程式，自應以判決駁回之。
據上論結，應依刑事訴訟法第三百九十五條後段、第三百九十七
條、第四百零一條，判決如主文。
中    華    民    國  九十九  年    一    月   十四   日
                      最高法院刑事第五庭
                          審判長法官  陳  正  庸
                                法官  林  秀  夫
                                法官  宋      祺
                                法官  陳  祐  治
                                法官  林  瑞  斌
      本件正本證明與原本無異
                                      書  記  官
中    華    民    國  九十九  年    一    月  二十一  日
                                                      Ｅ

司法院資訊處製作；財團法人民間司法改革基金會備份。
